【裁判字號】    95,保險上,31
【裁判日期】    950905
【裁判案由】    給付保險金
【裁判全文】
臺灣高等法院民事判決                95年度保險上字第31號
上  訴  人  乙 ○ ○
上  訴  人  丙○○○
共同 訴 訟
代  理  人  何 威 儀  律師
被上訴人    國泰人壽保險股份有限公司
法定代理人  丁 ○ ○
訴訟代理人  賴 盛 星  律師
複代 理 人  何 淑 媛  律師
被上訴人    兆豐產物保險股份有限公司（原中國產物保險
            股份有限公司）
法定代理人  甲 ○ ○
訴訟代理人  戊 ○ ○
上列當事人間給付保險金事件，上訴人對於臺灣板橋地方法院中
華民國95年5月30日95年度保險字第4號第一審判決提起上訴，本
院於95年08月29日言詞辯論終結，判決如下：
    主  文
原判決廢棄。
被上訴人國泰人壽保險股份有限公司應給付上訴人乙○○新台幣
壹百萬元，及自民國94年8月5日起，至清償日止，按年息百分之
10計算之利息。
被上訴人兆豐產物保險股份有限公司應給付上訴人乙○○及丙○
○○新台幣柒拾萬元，及自民國95年01月28日起，至清償日止，
按年息百分之10計算之利息。
第一、二審訴訟費用由被上訴人國泰人壽保險股份有限公司負擔
百分之58、兆豐產物保險股份有限公司負擔百分之42。
本判決所命給付，於上訴人乙○○以新台幣參拾萬元；上訴人乙
○○與丙○○○以新台幣貳拾壹萬元依序為被上訴人國泰人壽保
險股份有限公司、兆豐產物保險股份有限公司供擔保後得假執行
。但被上訴人國泰人壽保險股份有限公司如以面額新台幣壹百萬
元之國泰世華銀行一年期可轉讓定期存單為上訴人預供擔保; 兆
豐產物保險股份有限公司如以面額新台幣柒拾萬元之中央信託局
股份有限公司可轉讓定期存單為上訴人預供擔保，得免為假執行
。
    事實及理由
一、按於第二審為訴之變更或追加，非經他造同意不得為之，但
    擴張或減縮應受判決事項之聲明者，不在此限，民事訴訟法
    第255條第1項第 3款、第446條第1項定有明文。本件上訴人
    乙○○對被上訴人國泰人壽保險股份有限公司（以下稱國泰
    保險公司）請求給付保險金之遲延利息，原為自94年8月3日
    起算，上訴本院後減縮為自94年8月5日起算，係屬減縮應受
    判決事項之聲明，且經國泰保險公司同意，應予准許。又中
    國產物保險股份有限公司（以下稱中國產險公司），業經經
    濟部於民國95年6月27日以經授商字第09501121670號函核准
    ，自95年7月6日起變更名稱為兆豐產物保險股份有限公司（
    以下稱兆豐保險公司），有該公司之變更登記表影本在卷可
    憑，合先敘明。
二、上訴人乙○○主張：其於92年間為其子翁鴻忠向被上訴人國
    泰保險公司投保「國泰平安保險」附加意外險保險金額為1
    百萬元；另上訴人乙○○、丙○○○主張：板橋市公所以其
    子翁鴻忠為被保險人，向被上訴人兆豐保險公司投保「板橋
    市民保險」，保險金額為70萬元。前者受益人為上訴人乙○
    ○，後者則以翁鴻忠之法定繼承人即上訴人乙○○、丙○○
    ○為受益人。上述保險契約有效期間內，被保險人翁鴻忠不
    幸於94年07月11日下午，在臺北縣板橋市大漢橋下落水溺斃
    。依臺灣板橋地方法院檢察署檢察官相驗結果，翁鴻忠之死
    亡原因為「生前落水」、「溺斃」、「窒息死亡」，已足證
    明翁鴻忠非因疾病死亡，且合乎外來突發事故。詎保險事故
    發生後，經上訴人分別依保險契約之約定向被上訴人國泰保
    險公司請求給付保險金，該公司於94年07月20日受理理賠申
    請，竟以死因不明為由而拒絕理賠。被上訴人兆豐保險公司
    更名前之中國產險公司則於95年01月13日，以被保險人死亡
    之方式為「不詳」為由函復拒絕理賠。被上訴人如認被保險
    人翁鴻忠係自殺死亡，自應由其負舉證責任等語。並聲明：
    (一)原判決廢棄。(二)被上訴人國泰保險公司應給付上訴人乙○
    ○新台幣壹百萬元，及自民國94年8月5日起，至清償日止，
    按年息百分之10計算之利息。(三)被上訴人兆豐保險公司應給
    付上訴人乙○○及丙○○○新台幣柒拾萬元，及自民國95年
    01月28日起，至清償日止，按年息百分之10計算之利息。(四)
    第一、二審訴訟費用由被上訴人負擔。(五)上訴人願供擔保，
    請准宣告假執行。
三、被上訴人兆豐保險公司辯稱：系爭由要保人板橋市公所與被
    上訴人訂立之市民團體意外傷害保險，就其保險範圍，於另
    行簽立之「合約書」第4條第1款，限於「意外（包含天然災
    害）」身故或殘廢者，被上訴人公司始負給付保險金之責任
    。然依檢察官相驗結果，被保險人翁鴻忠死因雖係「窒息」
    、「溺斃」、「生前落水」，惟其死亡方式，仍無法確認，
    而為「不詳」之記載；就系爭被保險人死亡案件，或有謂被
    保險人翁君係由大漢橋上墜下，而致「窒息」、「溺斃」、
    「生前落水」。惟此不過係一現象及結果，重點是造成此一
    現象之原因，或係失足落下，或係遭人推下，或係自殺，或
    係行經橋上遭車輛撞擊掉落，就是否係屬意外，自應由上訴
    人負舉證責任。依原審法院向台北縣立板橋醫院調閱被保險
    人之病歷，顯示翁君具有精神病型之人格違常傾向，且有接
    觸自殺方法，有自殺的準備，企圖自殺一次。加上案發現場
    大漢溪兩旁均有護欄等情觀之，翁君之掉落大漢溪顯為自行
    故意行為所致。上訴人既尚未提出足資證明系爭事故發生原
    因之證明文件，被上訴人公司尚無從核發系爭保險金額70萬
    元，自不生延滯利息的問題。並聲明：(一)上訴駁回。(二)訴訟
    費用由上訴人等負擔。(三)如受不利判決，請准提供中央信託
    局股份有限公司可轉讓定期存單為上訴人預供擔保，免予假
    執行。
四、被上訴人國泰保險公司辯稱：
  (一)上訴人乙○○於84年間以其子翁鴻忠為被保險人，向被上訴
    人投保系爭「國泰平安保險」附加意外險，保險金額 1百萬
    元。依該附約第2條第5項、第3條、第14條第1項約定：「本
    附約所稱傷害，係指被保險人於本附約有效保險期間內，因
    遭受意外傷害事故（指非由疾病引起之外來突發事故），致
    其身體蒙受傷害。」「被保險人於本附約有效保險期間內，
    因遭遇第 2條之意外傷害事故因而身故、殘廢或醫療時，本
    公司依照本附約的約定，給付保險金。」「被保險人於本附
    約有效的保險期間內遭遇第 2條之意外傷害事故，並於意外
    傷害事故發生之日起 180日內身故者，本公司按本附約保險
    單所記載該被保險人的保險金額給付保險金。」故上訴人請
    求被上訴人給付被保險人翁鴻忠之意外身故保險金，自應就
    被保險人係意外死亡之事實，負舉證之責任。
  (二)被保險人翁鴻忠自82年起即有精神分裂之病史，而分別求診
    於臺北縣立醫院、亞東醫院。依臺北縣立醫院之病歷摘要記
    載：「病人於民國82年05月21日至本院門診，當時的症狀為
    思考混亂，強迫思想，後來病人到亞東醫院追蹤治療，直到
    民國92年01月24日再回本院門診，呈現自殺意念」。翁鴻忠
    係於94年07月10日上午離家出走，翌（11）日上午，由路人
    報案稱看到有屍體漂浮在大漢溪中，經消防人員於當天下午
    1 時許於板橋市大漢橋與新海橋間發現被保險人翁鴻忠之屍
    體，嗣經臺灣板橋地方法院檢察署檢察官相驗結果，認定翁
    鴻忠係「窒息」、「溺斃」、「生前落水」，其死亡方式則
    載「不詳」，並記載「輕度精神障礙」。顯見係被保險人故
    意跳水自殺致死，此項故意行為，自不符合意外死亡之定義
    ，上訴人自無權請求意外死亡保險金。上訴人主張被保險人
    係因意外死亡者，自應由其負舉證之責任。並聲明：(一)上訴
    人之上訴及假執行之聲請均駁回。(二)第二審訴訟費用由上訴
    人負擔。(三)如受不利之判決，請准供同面額之國泰世華商業
    銀行一年期可轉讓定期存款存單為擔保免為假執行。
五、上訴人起訴主張：上訴人乙○○於92年間，以其子翁鴻忠為
    被保險人，向被上訴人國泰保險公司投保「國泰平安保險」
    附加意外險保險金額為 1百萬元；另由板橋市公所以上訴人
    之子翁鴻忠為被保險人，投保「板橋市民保險」，保險金額
    為70萬元。前者受益人為上訴人乙○○，後者則以翁鴻忠之
    法定繼承人，即上訴人乙○○、丙○○○為受益人。上述保
    險契約有效期間內，被保險人翁鴻忠於94年07月11日下午，
    在臺北縣板橋市大漢橋下不幸落水而溺斃。保險事故發生後
    ，經上訴人依保險契約之約定向被上訴人國泰保險公司請求
    給付保險金，該公司於94年07月20日受理理賠申請，竟以死
    因不明為由而拒絕理賠。被上訴人兆豐保險公司更名前之中
    國產險公司則於95年01月13日函復，以被保險人死亡之方式
    為「不詳」為由拒絕理賠。而被保險人翁鴻忠之死亡原因，
    依臺灣板橋地方法院檢察署之相驗屍體證明書記載為「生前
    落水」、「溺斃」、「窒息死亡」等情，業據提出原證一：
    國泰電腦查詢保單資料、原證二：國泰金平安傷害保險附約
    、原證三：板橋市民保險電腦網頁、原證四：中產團體傷害
    保險單條款、原證五：戶籍謄本、原證六：相驗屍體證明書
    、原證七：國泰保險公司回函、原證八：中國產物保險股份
    有限公司傷害保險部函；及被上訴人兆豐保險公司提出之台
    北縣板橋市公所與中國產險公司簽訂之合約書等為證。被上
    訴人對上開事實，亦不爭執。惟以被保險人翁鴻忠有精神病
    型之人格違常傾向，且有接觸自殺方法，有自殺的準備，企
    圖自殺一次。臺灣板橋地方法院檢察署檢察官相驗結果，認
    定翁鴻忠係「窒息」、「溺斃」、「生前落水」，其死亡方
    式則記載「不詳」、「輕度精神障礙」。顯見係被保險人故
    意跳水自殺致死，此項故意行為，不符合意外死亡之定義，
    上訴人自無權請求意外死亡保險金。上訴人主張被保險人係
    因意外死亡者，自應由其負舉證之責任等語置辯。
六、查板橋市公所以其市民即上訴人之子翁鴻忠為被保險人，與
    中國產險公司簽訂之合約書，第 4條保險範圍：1.凡於保險
    有效期間內，被保險人在本市轄境內、外發生意外（包含天
    然災害）身故或殘廢者，均須理賠。2.被保險人於本契約有
    效期間內，因遭遇外來突發事故，並以此意外事故（包含天
    然災害）為直接所發生之原因，自意外事故發生日起 180日
    內致身亡或其身體受傷致殘廢或重大燒燙傷，乙方應依保險
    契約給付身故或殘廢保險金或燒燙傷保險金給付。第 5條保
    險金額：每一被保險人意外傷害保險金額，最高新台幣70萬
    元。第 7條保險金額之給付：1.身故保險金額：被保險人於
    本契約有效期間內，合於合約第4條第1項規定而致身亡時，
    乙方給付身故保險金額新台幣70萬元整。低收入戶者，再加
    發給保險理賠金額10萬元。系爭之中產團體傷害保險單條款
    第2條名詞定義第5項：意外傷害事故：指非由疾病所引起的
    外來突發事故。第 3條承保範圍：被保險人於本契約有效期
    間內，因遭受意外傷害事故，致其身體蒙受傷害而致殘廢或
    死亡時，本公司依照本契約的約定，給付保險金。第 8條身
    故保險金的給付：被保險人於本契約有效期間內，遭受第 3
    條約定的意外傷害事故，自意外傷害事故發生之日起 180日
    內，因該意外傷害事故而致死亡者，本公司按該被保險人之
    保險金額給付保險金。第20條保險事故的通知與保險金的申
    請時間：被保險人於本契約有效期間內遭受第 3條約定的意
    外傷害事故時，要保單位、被保險人或受益人應於知悉意外
    傷害事故發生後10日內，將事故狀況及被保險人的傷害程度
    ，通知本公司。並於通知後儘速檢具所需文件向本公司申請
    給付保險金。本公司應於收齊前項文件後15日內給付保險金
    。逾期本公司應按年息 1分 (10%)加計利息給付。但逾期事
    由可歸責於被保險人或受益人者，本公司得不負擔利息。上
    訴人與被上訴人國泰保險公司簽訂之國泰金平安傷害保險附
    約第2條第5項名詞定義約定：本附約所稱傷害，係指被保險
    人於本附約有效保險期間內，因遭受意外傷害事故（指非由
    疾病引起之外來突發事故），致其身體蒙受傷害。第 3條保
    險範圍：被保險人於本附約有效的保險期間內，因遭遇第 2
    條之意外傷害事故因而身故、殘廢或醫療時，本公司依照本
    附約的約定，給付保險金。」第14條第 1項「被保險人於本
    附約有效的保險期間內遭遇第 2條之意外傷害事故，並於意
    外傷害事故發生之日起 180日內身故者，本公司按本附約保
    險單所記載該被保險人的保險金額給付保險金。此有該合約
    書、中產團體傷害保險單條款、國泰金平安傷害保險附約在
    卷可憑，並為兩造所不爭執。又保險法第34條規定：保險人
    應於要保人或被保險人交齊證明文件後，於約定期限內給付
    賠償金額。無約定期限者，應於接到通知後15日內給付之。
    保險人因可歸責於自己之事由致未在前項規定期限內為給付
    者，應給付遲延利息年利1分。
七、依台北縣政府警察局海山分局處理相驗初步調查報告暨報驗
    書、台北縣政府警察局海山分局江翠派出所轄區發生意外死
    亡案件初步調查報告表記載顯示，本件係於94年07月12日上
    午11時15分，有不詳之民眾發現大漢橋下浮屍而報案，經消
    防人員打撈上岸，從死者身上所遺留之證件通知家屬到場指
    認，確認死者為被保險人翁鴻忠。其死亡地點、報案人、死
    亡經過，均記載為不詳。死亡原因則勾選「意外死亡」。此
    有該處理相驗初步調查報告暨報驗書、轄區發生意外死亡案
    件初步調查報告表附於臺灣板橋地方法院檢察署94年度相字
    第96 4號相驗卷宗可憑。該署檢察官率同法醫師相驗之結果
    ，出具相驗屍體證明書，載明被保險人翁鴻忠之死亡原因：
    1.直接引起死亡之原因：
      甲.「窒息死亡」
      乙.（甲之原因）「溺斃」
      丙.（乙之原因）「生前落水」
    2.其他對死亡有影響之疾病，或身體狀況（但與引起死亡之
      疾病或傷害無直接關係者）：輕度精神障礙。
    死亡方式：不詳。此亦有該署之相驗屍體證明書附於同上相
    驗卷宗可稽。被上訴人國泰保險公司雖辯稱：被保險人翁鴻
    忠係於94年7月10日上午離家出走，於94年7月11日上午，由
    路人向 119報案稱看到有人自大漢橋上跳下大漢溪中，以大
    漢橋之護欄高度、寬度，除非故意攀爬應不致跌落大漢溪中
    …云云。但此為上訴人所否認，而溺斃非必一定係自大漢橋
    上墜落，若在溪邊戲水、垂釣、游泳…等等，亦有落水之可
    能，故被上訴人之抗辯，要非可採。被保險人翁鴻忠既非因
    罹犯疾病、細菌感染、器官老化衰竭等身體內部因素所致之
    傷害而死亡；而係因外來事故(意外事故)而溺斃，應堪認為
    真實。
八、次查依翁鴻忠於2004年08月19日台北縣立板橋醫院病歷摘要
    表雖記載：病人於民國82年05月20日至本院初診，當時的症
    狀為思考混亂、強迫思想。後來病人至亞東醫院追蹤治療，
    直至92年1/24再回本院門診，呈現自殺意念。病人共至本院
    看診3次，民國82年5/20、民國92年1/24、民國92年4/25 。
    病人長期在亞東醫院看診，後兩次門診並未開藥治療，只予
    門診會談治療（見原審卷被證二）。另原審向台北縣立板橋
    醫院函調之翁鴻忠病歷所附「心理治療及衡鑑轉介單」內之
    「心理治療及衡鑑報告」記載：「三、Rorsch ach（墨跡測
    驗）＊自認 psy不健康，不健康的因素，♂傾很低，不親群
    ，自我強度過低。＊ May精神病型的人格違常傾向。＊人際
    關係－依賴他人。二、BSS：21/42仍要小心，避免CL受刺激
    而衝動行事。2 分：自殺→逃避問題，有接觸自殺方法，有
    自殺的準備，企圖自殺過一次」（見原審卷第70頁背面、第
    71頁）。惟其心理治療及衡鑑報告之完成日期為92年01月28
    日，距本件被保險人翁鴻忠於94年07月11日溺斃之時間已有
    將近1年半之久。翁鴻忠之前縱曾有自殺之念頭，經過1年多
    之後，未必確定會自殺。而溺斃之原因不一而足，或因注意
    力不夠集中失足，或因酒醉、暈眩站立不穩，或因遭人擁擠
    失去重心，或因受攻擊或受強風吹襲而落水，或因物品掉落
    水中，欲撈取掉落之物品，或因欲撈取魚蝦不慎溺斃等等。
    故被保險人之不幸溺斃，並非必然出於自殺之一途，因上述
    之原因落水而溺斃，亦非絕無可能。
九、按「保險契約率皆為定型化契約，被保險人鮮有依其要求變
    更契約約定之餘地；又因社會之變遷，保險巿場之競爭，各
    類保險推陳出新，故於保險契約之解釋，應本諸保險之本質
    及機能為探求，並應注意誠信原則之適用，倘有疑義時，應
    為有利於被保險人之解釋 (保險法第54條第2項參照)，以免
    保險人變相限縮其保險範圍，逃避應負之契約責任，獲取不
    當之保險費利益，致喪失保險應有之功能，及影響保險巿場
    之正常發展。意外傷害保險乃相對於健康保險，健康保險係
    承保疾病所致之損失；意外傷害保險則在承保意外傷害所致
    之損失。人之傷害或死亡之原因，其一來自內在原因，另一
    則為外在事故 (意外事故)。內在原因所致之傷害或死亡，
    係指被保險人因罹犯疾病、細菌感染、器官老化衰竭等身體
    內部因素所致之傷害或死亡；至外來事故 (意外事故)，則
    係指內在原因以外之一切事故而言，其事故之發生為外來性
    、偶然性，而不可預見，除保險契約另有特約不保之事項外
    ，意外事故均屬意外傷害保險所承保之範圍。」又「按主張
    法律關係存在之當事人，僅須就該法律關係發生所須具備之
    特別要件，負舉證之責任，至於他造主張有利於己之事實，
    應由他造舉證證明 (本院48年台上字第887號判例參照)。查
    上訴人已就黃○利與被上訴人間有保險契約存在，及黃○利
    係一氧化碳中毒死亡之事實，為相當之舉證；而被上訴人抗
    辯黃○利係自殺死亡，其不負賠償責任云云，自屬主張有利
    於己之事實，即應由被上訴人負舉證之責。原審認應由上訴
    人就黃○利確係意外事故死亡之事實負舉證之責，已與上開
    判例意旨相違。」（最高法院92年度台上字第2710號、91年
    度台上字第2187判決要旨參照）。本件被保險人翁鴻忠之死
    因為生前落水、溺斃、窒息死亡，業據上訴人提出原證六：
    相驗屍體證明書為證，此證明書為公文書，依民事訴訟法第
    355條第1項規定，推定為真正，被上訴人對此文書亦不爭執
    。則被保險人翁鴻忠並非因罹犯疾病、細菌感染、器官老化
    衰竭等身體內部因素所致之傷害導致死亡，而屬意外事故之
    事實，即可採信。上訴人就被保險人翁鴻忠為生前落水、溺
    斃、窒息死亡之意外事故，已盡其負舉證之責任，而被上訴
    人主張翁鴻忠係屬故意跳水自殺此有利於己之事實，並未舉
    證證明，以實其說，其抗辯要難採信。
十、從而上訴人依系爭之保險契約，請求被上訴人國泰保險公司
    、兆豐保險公司依序給付保險金1百萬元、70萬元，及自94
    年07月20日向國泰保險公司申請理賠；被上訴人兆豐保險公
    司更名前之中國產險公司於95年01月13日函復，拒絕理賠之
    第15日起，依中產團體傷害保險單條款、保險法第34條規定
    ，按年息百分之10計算之遲延利息，應予准許。原審認應由
    上訴人就翁鴻忠確係意外事故死亡之事實負舉證之責，而為
    上訴人敗訴之判決，已與上開最高法院之判決及判例意旨相
    違，自欠允洽。上訴意旨，執予指摘原判決不當，求為廢棄
    ，為有理由，應由本院予以廢棄改判如主文第2、3項所示。
    又兩造均陳明願供擔保宣告准免假執行，經核均無不合，爰
    分別酌定相當擔保金額准許之。
據上論結，本件上訴為有理由，依民事訴訟法第450條、第78 條
、第85條第1項但書、第463條、第390條第 2項、第392條，判決
如主文。
中    華    民    國    95    年    9     月    5     日
                    民事第五庭
                        審判長法  官  林丁寶
                              法  官  陳博享
                              法  官  蔡芳齡
正本係照原本作成。
如不服本判決，應於收受送達後20日內向本院提出上訴書狀，其
未表明上訴理由者，應於提出上訴後20日內向本院補提理由書狀
（均須按他造當事人之人數附繕本）上訴時應提出委任律師或具
有律師資格之人之委任狀；委任有律師資格者，另應附具律師資
格證書及釋明委任人與受任人有民事訴訟法第466條之1第 1項但
書或第2項（詳附註）所定關係之釋明文書影本。
中    華    民    國    95    年    9     月    7     日
                              書記官  鄭麗兒
附註：
民事訴訟法第466條之1（第1項、第2項）：
對於第二審判決上訴，上訴人應委任律師為訴訟代理人。但上訴
人或其他法定代理人具有律師資格者，不在此限。
上訴人之配偶、三親等內之血親、二親等內之姻親，或上訴人為
法人、中央或地方機關時，其所屬專任人員具有律師資格並經法
院認為適當者，亦得為第三審訴訟代理人。


司法院資訊處製作；財團法人民間司法改革基金會備份。
